臺灣高等法院民事判決　　　　　　　 96年度上更(二)字第111號
上　訴　人　乙○○
　　　　　　丁○○
共　　　同
訴訟代理人　劉紀翔律師
被上訴人　　丙○○○○○○（原名桃園縣家畜市場）
　　　　　　　　　　　　11號
法定代理人　甲○○
訴訟代理人　紀亙彥律師
上列當事人間請求確認債權存在事件，上訴人對於中華民國96年
12月 2日臺灣桃園地方法院93年度訴字第27號第一審判決提起上
訴，經最高法院第二次發回更審，本院於96年 9月19日言詞辯論
終結，判決如下：
    主  文
原判決廢棄。
確認竣得工程股份有限公司對被上訴人有新台幣386萬元之工程
款債權存在。
第一、二審及發回前第三審訴訟費用由被上訴人負擔。
    事  實  及  理  由
一、上訴人起訴主張：
  (一)上訴人於原法院92年度執字第25324號強制執行事件， 聲請
    就竣得工程股份有限公司（以下簡稱竣得公司）對被上訴人
    之工程款債權在新台幣（下同）1000萬元及利息、執行費用
    之範圍內予以扣押，原法院已於92年8月21日以桃院祺民執7
    字第25324號執行命令（以下簡稱系爭執行命令 ），命將竣
    得公司對被上訴人在上開金額範圍內之債權予以扣押，禁止
    竣得公司向被上訴人收取或為其他處分，被上訴人亦不得向
    竣得公司清償， 該扣押命令並於92年8月27日送達被上訴人
    ，惟被上訴人聲明異議，否認竣得公司對被上訴人有系爭工
    程款債權存在，且被上訴人竟於收受原法院（ 92年10月7日
    發文 ）92年度執6字第21879號收取命令後，將系爭之386萬
    元債權全部向信翼企業有限公司（以下簡稱信翼公司）清償
    ，違背前述桃院祺民執7字第25324號扣押命令，為此訴請確
    認竣得公司對被上訴人有386萬元之債權存在。
  (二)被上訴人既否認竣得公司對其有系爭債權存在，則上訴人本
    於竣得公司債權人之地位提起本件確認之訴，即有確認之利
    益，原法院認本件無確認利益存在，係有違誤。且本件執行
    債務人並未依強制執行法聲明異議，執行法院亦未撤銷其所
    核發之執行命令，系爭執行命令自仍有效存在，足認本件有
    確認利益。
  (三)竣得公司自91年 4月11日後登記之負責人雖為陳塊，但該公
    司在稅捐機關之稅籍登記及該公司之對外行為，仍以鄭傳惠
    為負責人，故鄭傳惠仍應負竣得公司法定代理人之責。竣得
    公司於92年間已停止營運，並未在其登記之地址營業，此為
    被上訴人所不爭之事實， 故上訴人於92年2月間聲請對竣得
    公司發給支付命令，以鄭傳惠為竣得公司之法定代理人，並
    對鄭傳惠送達，難謂為不合法，而陳塊自認其業已收受鄭傳
    惠以傳真方式告知上訴人對竣得公司聲請核發支付命令之事
    實，故本件所執以聲請強制執行之支付命令業已送達，應無
    疑問。
  (四)上訴聲明：
    1.原判決廢棄。
    2.確認竣得公司對被上訴人有386萬元之工程款債權存在。
二、被上訴人則以：
  (一)系爭「新建廢水處理設備工程」固由被上訴人發包並由竣得
    公司承攬，但因竣得公司並未完成全部工程，而另由第三人
    信翼公司代為完成，且竣得公司亦將其對被上訴人之工程尾
    款債權中之386萬元讓與信翼公司 ，被上訴人依原法院92年
     度執6字第21879號收取命令將系爭之386萬元給付信翼公司
    ，本件工程債權已不存在，上訴人並無即受確認之法律上利
    益。
  (二)上訴人所聲請核發之支付命令，竣得公司之法定代理人記載
    為陳傳惠，但竣得公司於上訴人聲請支付命令時，法定代理
    人業已變更為陳塊，故上訴人作為執行名義之支付命令是否
    送達竣得公司並確定，尚非無疑，則上訴人以未受合法送達
    之支付命令為執行名義，所為之執行程序於法不合。
  (三)竣得公司書立同意書之緣由，依證人信翼公司之負責人林守
    儀於另案證稱「91年6月28日公司就已經跳票， 當時我就不
    同意施作工程，所以我就要求寫同意書，現在工程已經完工
    。」，並稱「竣得公司立同意書有債權讓與之意思」，依立
    約時之背景，竣得公司已有跳票而無法交付信翼公司工程款
    ，信翼公司不願再施作竣得公司所承攬之工程，竣得公司為
    使信翼公司繼續施工而書立同意書，足認當時竣得公司及信
    翼公司確有債權讓與之真意等語置辯。
  (四)答辯聲明：上訴駁回。
三、兩造不爭之事實：
  (一)上訴人2 人以對竣得公司各有500萬元債權， 向台灣台北地
    方法院聲請對竣得公司發支付命令 ， 該院以92年度促字第
    11500號送達支付命令予竣得公司， 前開送達證書所記載送
    達予竣得公司之地址係「台北市○○街60號3樓」、 法定代
    理人則係記載為「鄭傳惠」。
  (二)上訴人取得前開執行名義後，聲請原法院強制執行，原法院
    於92年8月21日以桃院祺民執 7字第25324號執行命令，就竣
    得公司對被上訴人之債權在1000萬元、自91年1月4日起至清
    償日止，按年息5%計算之利息、及督促程序費用、執行費用
    70,680元之範圍內予以扣押，禁止竣得公司向被上訴人收取
    或為其他處分，被上訴人亦不得向竣得公司清償，該扣押命
    令並於92年8月27日送達被上訴人。
  (三)竣得公司之法定代理人陳塊於91年 6月28日書立同意書予信
    翼公司，內容為：「茲桃園縣家畜市場新建廢水處理設備工
    程乙案， 承包商信翼企業有限公司尚欠工程尾款新台幣386
    萬元正， 本公司同意由業主應請之工程款支付，特立此證」
    。（原審卷第29頁）。
  (四)信翼公司於91年間， 聲請原法院以91年度全4字第8406號民
    事裁定 ，准許信翼公司對竣得公司之財產在386萬元之範圍
    內予以假扣押，原法院亦於91年12月20日依信翼公司之聲請
    ，以91年桃院祺民執全字第3768號執行命令，就竣得公司對
     被上訴人之前開工程款債權在386萬元及執行費用之範圍內
    予以扣押，且信翼公司嗣持其對竣得公司之確定支付命令（
    台灣台北地方法院92年度促字第9385號支付命令）為執行名
    義，聲請原法院核發收取命令，原法院於92年10月15日送達
    92年度執6字第21879號執行命令（收取命令）予被上訴人，
    被上訴人則依該執行命令給付信翼公司386萬元。
四、兩造爭執點之論述；
  上訴人主張其提出本件訴訟有確認之利益存在，及竣得公司並
  未將系爭債權讓與信翼公司， 故竣得公司對被上訴人仍有386
  萬元之債權存在，為被上訴人否認，並以前揭情詞置辯。爰就
  兩造之爭執點分述如下：
  (一)竣得公司並未將其對被上訴人之債權讓與信翼公司：
  　1.按請求履行債務之訴，原告就其所主張債權發生原因之事
      實，固有舉證之責任，若被告自認此項事實而主張該債權
      已因清償而消滅，則清償之事實，應由被告負舉證之責任
      ， 此觀民事訴訟法第277條之規定自明（最高法院28年上
      字第1920號判例參照）。
    2.被上訴人抗辯竣得公司對被上訴人之系爭債權，竣得公司
       早於91年6月28日已將其讓與次承攬人信翼公司並已通知
      被上訴人，被上訴人於91年12月27日與竣得公司結算工程
      款時，已將讓與第三人信翼公司之系爭債權扣除後所餘工
      程款1,632,400元全數清償， 嗣被上訴人於92年9月9日收
      受桃院祺民執7字第25324號執行命令時，竣得公司對被上
      訴人間系爭債權已因讓與信翼公司而不存在等情，固據提
      出同意書、領款同意書及收據為證（原審卷第26、35、36
      頁），惟為上訴人所否認，揆諸前開說明，被上訴人就系
      爭債務已清償而消滅之事實，自應負舉證之責。查，依竣
       得公司出具91年6月28日同意書記載：「茲桃園縣家畜市
      場新運廢水處理設備工程乙案，承包商信翼企業有限公司
      尚欠工程尾款新台幣386萬元正， 本公司同意由業主應請
      之工程款支付」，依其內容觀之，竣得公司僅同意其積欠
       信翼公司工程款386萬元將來願由向被上訴人請求之工程
      款支付而已，並無債權讓與之意思。另依被上訴人主張，
      信翼公司之法定代理人林守儀於他案（即本院96年度上更
      二字第57號案 ）陳稱「91年6月28日公司就已經跳票，當
      時我就不同意施作工程，所以我要求寫同意書，現在工程
      已經完工。」等語， 可知91年6月28日竣得公司出具上開
      同意書時，信翼公司向竣得公司轉承包之工程非僅尚未完
      工，且未驗收。參諸桃園家畜市場廢水處理工程驗收缺失
      紀錄（原審卷第61頁 ），該紀錄係於91年9月14日做成，
      其中記載缺失應於91年9月30日前完成 ，完成後即辦理完
      工驗收等語，益證竣得公司對業主即被上訴人之工程尾款
      債權尚未發生，亦未確定竣得公司對被上訴人是否有工程
      款債權存在，則竣得公司根本無從將是否存在之工程款債
      權為讓與，洵堪認定。故，縱竣得公司與信翼公司於立同
      意書時，果有債權讓與之意思，但因該二人間所立契約之
      標的為尚未發生之債權，且不確定，與當事人得自由處分
      之權利有違，其約定自屬無效。況，若被上訴人承認該文
      書為債權讓與，則信翼公司本得依債權受讓人之地位直接
      向被上訴人請求給付工程款，毋庸嗣後聲請核發支付命令
      確定後取得執行名義，再實施強制執行程序，方始取得系
      爭386萬元工程款。故本件承攬工程之款項，並無債權讓
      與之事實，要堪認定。
    3.竣得公司於91年12月27日交付被上訴人之同意書記載：「
      丙○○○○○○新建廢水處理備工程尾款，總計新台幣6,
      071,422元整， 扣除桃園地方法院執行命令：假扣押新台
      幣3,860,000元、執行費用新台幣27,020元整， 以上兩項
      金額靜候法院處理‧‧‧剩餘工程1,632,402元 ，由俊（
      本院按：應係竣之誤）得工程股份有限公司於91年12月27
      日領取」（原審卷第35頁）。竣得公司並依該結算書出具
      6,071,422元之統一發票及1,632,402元之收據予被上訴人
      ，有統一發票及收據在卷可考（原審卷第30、36頁）。參
      諸本院96年度上更(二)字第57號判決理由欄記載「證人即竣
      得公司總經理長陳塊證稱『（ 91年6月28日有寫一份同意
      書？）是我寫的。‧‧‧當時我是寫給信翼公司，目的不
      是要將業主的債權讓給信翼公司，請信翼公司再進場完成
      竣得公司未完成的工作事項，之後信翼公司再向竣得公司
      開發票請款，而不是信翼公司直接向業主請款，所以並沒
      有意思將竣得公司的債權讓給信翼公司。（系爭同意書是
      否有交給業主？）沒有‧‧‧（同意書是否均由你所寫及
      同意書上所載本公司同意由業主應請之工程款支付為何意
      ？）是的，是以業主的結算的工程數量為依據。（對於原
      審卷被證八號之91年12月27日之收據是否你所寫？）是有
      這張，因為信翼公司向竣得請款的金額有錯誤，我不同意
      業主向我們扣款3,860,000元， 所以才暫時寫91年12月27
      日這份收據，同時我也有寫一張如上證二之書面（按係同
      意書）』」等情（以上參本院年度96上更(二)字第57號判決
      書第4、5頁），更足認竣得公司並未將其對被上訴人之38
      6萬元債權讓與信翼公司。
  (二)上訴人有提起本件確認之訴之利益：
    1.按第三人不承認債務人之債權或其他財產權之存在，或於
      數額有爭議或有其他得對抗債務人請求之事由時，應於接
      受執行法院命令後10日內，提出書狀，向執行法院聲明異
      議。債權人對於第三人之聲明異議認為不實時，得於收受
      前項通知後10日內向管轄法院提起訴訟，並應向執行法院
      為起訴之證明及將訴訟告知債務人 。強制執行法第119條
      第1項、第120條第2項定有明文。 茲第三人即被上訴人既
      對原法院執行處所發92年度執7字第25324號扣押命令聲明
      異議，依上開法律規定，上訴人自有提起確認債權存在之
      訴之必要，亦即有提起確認之訴之利益。
    2.被上訴人抗辯：上訴人所持之執行名義即支付命令非以竣
      得公司董事長陳塊為法定代理人，並寄送至非公司住所地
      ，該執行名義未確定而屬無效，亦即無有效之執行名義，
      不得對被上訴人執行云云。但查第三債務人僅得就「不承
      認債務人之債權或於數額有爭議或有其他得對抗債務人請
      求之事由」向執行法院聲明異議，不得主張執行債權不存
      在或消滅，此觀之上開法律規定自明。本件上訴人既持臺
       灣臺北地方法院92年度促字第11500號支付命令及確定證
      明書為執行名義，經原法院執行處據以核發扣押命令，扣
      押系爭工程款，則上訴人之該項執行債權是否存在，應非
      第三債務人之被上訴人所得過問，因執行名義是否存在及
      其所示之債權如有不存在或消滅，應由執行債務人提起債
      務人異議之訴，非第三債務人所得主張，該項抗辯自無足
      採信。況執行名義是否有效成立，應由執行法院予以審查
      ，若非有權提起異議之訴者起訴確認該執行名義並未成立
      或確定，在執行法院於形式審查後認執行名義符合強制執
      行法規定予以執行，則強制執行程序之開始及進行均為合
      法，尚不因無權利人之爭執或自行認定，即使強制執行程
      序變成違法。強制執行程序既為合法，因有效之強制執行
      程序所發出之執行命令，於撤銷前自屬合法有效存在。本
       件被上訴人對原法院92年執字第25324號強制執行程序所
      發出之扣押命令未經撤銷乙節，並無爭執，則上訴人因被
      上訴人對強制執行程序聲明異議致無法受償，起訴請求確
      認債權存在，即非欠缺權利保護要件，洵堪認定。
    3.按對於已開始實施強制執行之債務人財產，他債權人再聲
      請強制執行者，已實施執行行為之效力，於為聲請時及於
      該他債權人，應合併其執行程序，並依前二條之規定（即
      擬制參與分配）辦理。又因執行假扣押收取之金錢，及依
      分配程序應分配於假扣押債權人之金額，應提存之，強制
      執行法第33條、第133條分別定有明文。被上訴人於92年8
      月27日收受原法院92年度執字第 25324號行命令，禁止竣
      得公司在1000萬元本息、及督促程序費用、執行費用元之
      範圍內，向被上訴人收取或為其他處分，被上訴人亦不得
      向竣得公司清償。被上訴人於收受執行命令後，雖否認竣
      得公司對其債權存在並聲明異議，但被上訴人係於原法院
      92年10月15日送達92年度執6字第21879號執行命令（收取
      命令）予被上訴人後，將系爭之 386萬元債權給付予信翼
      公司。查，信翼公司於91年12月20日聲請執行法院就系爭
      債權核發第 1次扣押命令在先（原審卷第34頁），嗣上訴
      人於92年8月21日聲請執行法院就系爭債權核發第2次扣押
      命令固屬在後（原審卷23頁），依上開規定，執行法院本
      應調取信翼公司之假扣押執行卷合併其執行程序，並視為
      參與分配之規定辦理分配。 被上訴人於收受執行法院第2
      次扣押命令時，亦應通知執行法院系爭債權前經法院核發
      扣押命令在案，俾執行法院得依前揭規定併案執行，詎被
      上訴人不圖此舉，竟於收受第2次扣押命令後 ，以不承認
      有系爭債權存在為由聲明異議，且在未聲請執行法院撤銷
      在第2次扣押命令前， 逕自於92年10月15日收受法院所發
      收取命令後向信翼公司清償系爭債權，故其責在被上訴人
      ，而非上訴人。被上訴人據以抗辯其已清償，系爭債權不
      存在云云，洵非可採。從而上訴人請求確認竣得公司與被
      上訴人間之債權存在，即非無權利保護之必要。
五、綜上所述， 竣得公司91年6月28日書立之同意書並未將其對
    被上訴人之系爭工程款債權讓與信翼公司，則被上訴人於92
    年8月27日收受第2次扣押命令，自應受其拘束。被上訴人於
    92年11月15日收受收取命令後，將系爭工程款債權全部向信
    翼公司清償，不生清償之效力。從而，上訴人請求確認竣得
    公司對被上訴人有系爭工程款債權 386萬元存在，即屬正當
    ，應予准許。原審為上訴人敗訴之判決，尚有未洽，上訴意
    旨指摘原判決不當，請求廢棄，為有理由，爰由本院廢棄原
    判決，改判如主文第2項所示。
六、本件事證已明，兩造其餘攻擊防禦方法及未經援用之證據，
    核與本件結論，不生影響，爰不一一贅述。
七、據上論結，本件上訴為有理由，依民事訴訟法第450條、第
    78條，判決如主文。
中　　華　　民　　國　　96　　年　　10  　月　  3 　　日
                    民事第二庭
                        審判長法　官  吳謙仁
                              法　官  李瓊蔭
                              法  官  蘇瑞華
正本係照原本作成。
如不服本判決，應於收受送達後20日內向本院提出上訴書狀，其
未表明上訴理由者，應於提出上訴後20日內向本院補提理由書狀
（均須按他造當事人之人數附繕本）上訴時應提出委任律師或具
有律師資格之人之委任狀；委任有律師資格者，另應附具律師資
格證書及釋明委任人與受任人有民事訴訟法第466條之1第1項但
書或第2項（詳附註）所定關係之釋明文書影本。
中　　華　　民　　國　　96　　年　　10　　月　　4 　　日
　　　　　　　　　　　　　　　書記官  詹麗珠
附註：
民事訴訟法第466條之1（第1項、第2項）：
對於第二審判決上訴，上訴人應委任律師為訴訟代理人。但上訴
人或其他法定代理人具有律師資格者，不在此限。
上訴人之配偶、三親等內之血親、二親等內之姻親，或上訴人為
法人、中央或地方機關時，其所屬專任人員具有律師資格並經法
院認為適當者，亦得為第三審訴訟代理人。
